最高法院刑事判決　　　　　　九十四年度台上字第四０九七號
　　上　訴　人　台灣高等法院台南分院檢察署檢察官
　　被　　　告　甲○○
　　　　　　　　丙○○
　　　　　　　　乙○○
上列上訴人因被告等貪污案件，不服台灣高等法院台南分院中華
民國九十四年四月十九日第二審更審判決（九十三年度上更(一)字
第一九二號；起訴案號：台灣雲林地方法院檢察署九十一年度偵
字第一七三、五二八號），提起上訴，本院判決如下：
    主    文
原判決撤銷，發回台灣高等法院台南分院。
    理    由
本件原判決撤銷第一審關於被告乙○○、丙○○、甲○○部分之
科刑判決，改判變更檢察官起訴法條，諭知乙○○、丙○○、甲
○○，均免訴，固非無見。
惟查：(一)審理事實之法院，對於案內一切證據，除認為不必要者
外，均應詳為調查，然後基於調查所得之心證，以為判斷事實之
基礎。如有應行調查之證據，未經依法調查，或證據雖已調查，
而其內容尚未明瞭，遽行判決，均屬應於審判期日調查之證據而
未予調查之違法。原判決事實欄記載乙○○、丙○○、甲○○於
民國八十八年間，辦理雲林縣大埤鄉酸菜專業區工程，該工程於
八十八年五月二十八日，由吳文芳、吳平昆，以松藤營造股份有
限公司（下稱松藤公司）名義得標。乙○○、丙○○、甲○○均
明知依投標文件中工程契約書（樣稿）第十二條第三款「本工程
無預付款且不按物價指數調整契約金額」規定，不得預付工程款
，仍基於共同圖利廠商之犯意聯絡，於八十九年一月二十八日，
支付工程預付款新台幣（下同）六千四百八十六萬元予松藤公司
。該預付款連同自取得之日起及各期收回前之金額及日數，按中
央銀行銀行業牌告利率一年期存款利率計算之不法利益五百三十
六萬四千五百二十九元，嗣後均由工程款扣還等情。關於已扣還
不法利益五百三十六萬四千五百二十九元部分，依理由欄壹、五
之記載，係以大埤鄉公所九十一年四月二十六日主計室簽呈、該
鄉酸菜專業區工程計價單暨工程估驗付款明細表，及證人吳平昆
於上訴審之證詞為依據。惟該部分之說明，與原判決理由欄壹、
八該公所已於九十年十月三十日扣回全部利息計五百三十六萬四
千五百二十九元之認定，前後顯不一致，已有理由矛盾之違法。
且上揭簽呈查係記載「經查本所酸菜專業區工程預付款尚有00
000000元未予轉正。本預定於第九期工程款轉，但尚包
含應扣之利息（松藤公司尚有意調解）未予確定。今為帳務清楚
，不宜延宕處理。擬先將預付款回，應追回之利息，待確定後
，再行處理」（第一審(三)卷第四十頁）。顯見於九十一年四月二
十六日，該利息之金額尚未確定及追回。而稽之全卷，似無該鄉
公所已扣回利息之資料。則證人吳平昆於上訴審所稱「（預付款
利息後來被扣回）自工程款中扣回的，在調查站調查前就被扣掉
」（上訴審(二)卷第八頁），該證詞是否無訛，自應詳查，始足為
據。原審遽憑上揭簽呈及吳平昆之證言，認定利息均已扣回，自
有應於審判期日調查之證據而未予調查之違法。(二)判決不載理由
者，當然違背法令。所謂判決不載理由，係指依法應記載於判決
理由內之事項不予記載，或記載不完備者而言，此為刑事訴訟法
第三百七十九條第十四款上段之當然解釋。原判決事實欄記載乙
○○、丙○○、甲○○明知其等所經辦之公用工程，並無預付款
，竟違法給付契約金額百分之三十之預付款，且違反政府採購法
第三十條第二項之規定，僅由松藤公司開具本票供同額擔保。雖
於理由欄壹、一至四記載認定該犯罪事實所憑之證據，並於理由
欄壹、六七說明應變更檢察官起訴法條，因乙○○、丙○○、甲
○○及大埤鄉公所有關人員已在法務部調查局雲林縣調查站偵辦
本案前，將給付松藤公司之預付款及利息，自工程款中全數扣回
，松藤公司並未獲取不法利益之結果，而均諭知免訴。惟依卷附
雲林縣大埤鄉公庫支票，松藤公司於八十九年一月二十八日取得
預付款六千四百八十六萬元（他字第一０九二號影印卷第二０四
頁）。檢察官於第一審憑此並依中央銀行銀行業牌告利率一年期
存款利率計算，提出核算明細表，分別就八十九年一月二十八日
起至九十年八月二十日止、九十年八月二十一日起至同年十月十
五日止、九十年十月十六日起至同年十一月二十一日止、九十年
十一月二十二日起至九十一年一月八日止，分別列計並指出松藤
公司於各時期可獲得之不法利益（第一審(一)卷第五四頁）。似指
乙○○、丙○○、甲○○共同圖利吳文芳、吳平坤之行為，自交
付預付款之時起，即已發生圖利之結果。原審自應就檢察官該期
間計算所得利息，如何非已發生圖利之結果，於判決理由內為說
明。乃原審僅以嗣後已於工程款將該利息扣除為由，認定並未發
生圖利結果，自屬理由不備。又檢察官以乙○○、丙○○、甲○
○違反政府採購法第三十條第二項之規定，由松藤公司開具本票
供同額擔保，為圖利吳文芳、吳平坤之方法。原審於犯罪事實欄
為相同認定，並於理由欄壹、四(六)說明所憑證據。然亦未於判決
內說明乙○○、丙○○、甲○○該違反規定行為，如何與圖利罪
之構成要件不符，亦有理由不備之違誤。以上或為上訴意旨所指
摘，或屬本院得依職權調查之事項，應認原判決仍有撤銷發回更
審之原因。原判決關於乙○○不另為無罪諭知部分，本乎審判不
可分之原則，併予發回，附此敘明。
據上論結，應依刑事訴訟法第三百九十七條、第四百零一條，判
決如主文。
中　　華　　民　　國　九十四　年　　七　　月　二十九　日
                      最高法院刑事第十一庭
                          審判長法官  洪　清　江
                                法官  石　木　欽
                                法官  李　伯　道
                                法官  韓　金　秀
                                法官  林　勤　純
      本件正本證明與原本無異
                                      書  記  官
中　　華　　民　　國　九十四　年　　八　　月　　八　　日
                                                      Ｅ
